ACORDAO-COMPLETO-2482457

ACÓRDÃO 1116/2022 ATA 5/2022 - PRIMEIRA CÂMARA

VISTOS, relatados e discutidos estes autos de pedidos de reexame interpostos contra o Acórdão 9337/2020-TCU-Primeira Câmara, por meio do qual foi negado registro às aposentadorias dos interessados,
ACORDAM os Ministros do Tribunal de Contas da União, reunidos em sessão da Primeira Câmara, com fulcro no art. 48 da Lei 8.443/1992, c/c o art. 286 do Regimento Interno, e diante das razões expostas pelo Relator, em:
9.1. conhecer do pedido de reexame interposto pelo sr. José Eustaquio Almeida para, no mérito, dar a ele provimento, considerando legal seu ato de aposentadoria e, em consequência, ordenando seu registro;
9.2. conhecer do pedido de reexame interposto pelo sr. José Amilcar Bisinotto Barra para, no mérito, dar a ele parcial provimento;
9.2.1. manter a negativa de registro do ato de aposentadoria do interessado em face do pagamento a maior, verificado em seus proventos, da parcela alusiva ao vencimento básico complementar, previsto no art. 15 da Lei 11.091/2005;
9.3. dar ciência desta deliberação aos recorrentes e à Universidade Federal do Triângulo Mineiro.

Pedidos de reexame contra deliberação em que negado registro a atos de aposentadoria emitidos pela Universidade Federal do Triângulo Mineiro.

Primeira Câmara

3. Interessados/Responsáveis/Recorrentes:
3.1. Interessados: José Amilcar Bisinotto Barra (XXX.112.086-XX); José Eustaquio Almeida (XXX.429.806-XX); João Rodrigues dos Santos (XXX.535.896-XX).
3.2. Recorrentes: José Amilcar Bisinotto Barra (XXX.112.086-XX); José Eustaquio Almeida (XXX.429.806-XX).

13.1. Ministros presentes: Walton Alencar Rodrigues (Presidente), Benjamin Zymler (Relator) e Jorge Oliveira.
13.2. Ministro-Substituto convocado: Augusto Sherman Cavalcanti.

BENJAMIN ZYMLER

Ministro Walton Alencar Rodrigues.

Adoto como relatório, com os ajustes de forma pertinentes, a instrução elaborada no âmbito da Secretaria de Recursos (Serur) , acolhida pelo corpo diretivo da unidade técnica e pela representante do Ministério Público nos autos:
"INTRODUÇÃO
1.	Trata-se de pedidos de reexame interpostos por José Amilcar Bisinotto Barra (peças 18 a 21) e José Eustáquio Almeida (peça 31) , ex-servidores da Universidade Federal de Triângulo Mineiro, contra o Acórdão 9337/2020-TCU-Primeira Câmara (peça 9) , que teve como relator o Excelentíssimo Senhor Ministro Walton Alencar Rodrigues.
1.1. A deliberação recorrida apresenta o seguinte teor:
'9.1. considerar ilegais e negar os registros dos atos de aposentadoria de José Amilcar Bisinotto Barra, José Eustáquio Almeida e João Rodrigues dos Santos;
9.2. dispensar os interessados do ressarcimento das quantias indevidamente recebidas de boa-fé, consoante o disposto no Enunciado 106 da Súmula de Jurisprudência do Tribunal;
9.3. determinar à Universidade Federal do Triângulo Mineiro que:
9.3.1. se abstenha de realizar pagamentos para os atos de aposentadoria constantes deste processo, no prazo de 15 (quinze) dias, contado a partir da ciência desta deliberação, sujeitando a autoridade administrativa omissa à responsabilidade solidária, nos termos do art. 262, caput, do RITCU; ademais exclua do contracheque do interessado, José Amilcar Bisinotto Barra, a rubrica de 'VENC.BAS.COMP.ART.15 L11091/05', no valor de R$ 179,36, paga de forma irregular, tendo em vista que deveria ter sido absorvida, nos termos do art. 15, § 3º, da Lei 11.091/2005;
9.3.2. comunique o teor desta deliberação a todos os interessados, alertando-os de que os efeitos suspensivos provenientes da interposição de eventuais recursos não os eximem da devolução dos valores percebidos indevidamente, após a respectiva notificação, caso os recursos não sejam providos;
9.3.3. informe aos interessados que: 
9.3.3.1. caso manifestem interesse, podem se manter aposentados com base em outro fundamento legal e desde que cumpram os requisitos legais exigidos; ou poderão retornar à atividade para completar o requisito temporal para nova aposentadoria, a qual, obrigatoriamente, deverá fundamentar-se nas regras vigentes no momento da nova concessão;
9.3.3.2. caso não seja possível enquadrá-los em outro fundamento legal de inativação, os interessados deverão retornar à atividade para completar o requisito temporal para a aposentadoria, a qual, obrigatoriamente, deverá fundamentar-se nas regras vigentes no momento da nova concessão;
9.3.4. envie a este Tribunal, no prazo de 30 (trinta) dias, contados da ciência da decisão, os documentos comprobatórios de que os interessados tomaram ciência desta deliberação;
9.4. esclarecer à Universidade Federal do Triângulo Mineiro quanto à possibilidade de emissão de novo ato em favor de João Rodrigues dos Santos, com fundamento no art. 3º da EC 47/2005, c/c o art. 3º da EC 103/2019, caso o servidor possua o tempo ficto de atividades insalubres exercidas antes da vigência da Lei 8.112/1990, conforme informações prestadas pelo controle interno em seu parecer' (destacamos e sublinhamos) .
HISTÓRICO 
2.	Os atos em discussão foram julgados ilegais, em razão de:
cômputo de tempos fictos de atividades insalubres exercidas após a edição da Lei 8.112/1990, o que contraria o entendimento firmado pelo Acórdão 2008/2006-TCU-Plenário, o que foi observado nos atos de ambos os recorrentes;
no caso de José Amilcar Bisinotto Barra, constatou-se irregularidade adicional, referente à continuidade do recebimento de parcela complementar que deveria ter sido absorvida por ocasião da reorganização ou reestruturação da carreira ou tabela remuneratória, conforme previsto no art. 15, § 3º, da Lei 11.091/2005.
2.1.	Irresignados, os ex-servidores José Amilcar Bisinotto Barra (peças 18 a 21) e José Eustáquio Almeida (peça 31) interpuseram os presentes pedidos de reexame, cujas argumentações serão abordadas mais adiante.
ADMISSIBILIDADE
3.	Reitera-se os exames de admissibilidade realizados pelo Sar/Serur (peça 22 e 34) , que opinou pelo conhecimento dos recursos, nos termos do artigo 48 da Lei 8.443/1992, c/c os artigos 285 e 286, parágrafo único, do RI/TCU [...].
EXAME DE MÉRITO
4.	Delimitação
	Constitui objeto do presente recurso definir se:
o cômputo de tempos fictos de atividades insalubres exercidas após a edição da Lei 8.112/1990 encontra amparo na tese fixada em repercussão geral no RE 1014286 pelo Supremo Tribunal Federal (Tema 942) quanto à possiblidade de conversão de tempo especial em comum;
ocorreu prescrição, decadência e nulidade processual no que se refere à falta de contraditório e à ampla defesa considerando-se como data-base a remessa do ato de aposentadoria para pronunciamento do controle interno; 
é regular a continuidade do recebimento por José Amilcar Bisinotto Barra de parcela complementar que deveria ter sido absorvida por ocasião da reorganização ou reestruturação da carreira ou tabela remuneratória, conforme previsto no art. 15, § 3º, da Lei 11.091/2005.
5.	Do cômputo de tempos fictos de atividades insalubres em aposentadorias estatutárias
5.1.	O recorrente José Eustáquio Almeida defende a legalidade da averbação de 4 anos, 2 meses e 22 dias referentes à conversão de tempo insalubre, exercido após a edição da Lei 8.112/1990, ressaltando que o trabalho em condições insalubres tem respaldo em laudo pericial, observou as disposições da Orientação Normativa 15/2013 e encontra amparo em decisão proferida no mandado de injunção que beneficiou os docentes da UFTM.
5.2.	No que tange ao cômputo de 11 anos, 3 meses e 6 dias, o médico José Amilcar Bisinotto Barra ressalta que a conversão de períodos especiais em tempo comum baseou-se em perfil profissiográfico previdenciário (peça 21, p. 39-40) , laudo técnico individual (peça 21, p. 41-42) e parecer médico pericial conclusivo (peça 21, p. 43) que demonstram a exposição do servidor a agentes biológicos pelo período exigido pela legislação pertinente (multiplicador 1,40) .
5.3.	Acrescenta que essa conversão teve como fundamento decisão proferida no Mandado de Injunção MI 3809 MC/DF - Distrito Federal, interposto pela ASMED, associação da qual o interessado é filiado.
5.4.	Além disso, o Supremo Tribunal Federal, no dia 28/8/2020, concluiu o julgamento do RE 1014286 (Tema 942) , que trata da possibilidade de aplicar as regras gerais de previdência social para a averbação de tempo de serviço exercido sob condições especiais, nocivas à saúde ou à integridade física do servidor público, com conversão do tempo especial em comum, mediante contagem diferenciada, conforme segue: 	
'EMENTA: RECURSO EXTRAORDINÁRIO. REPERCUSSÃO GERAL. APOSENTADORIA ESPECIAL DE SERVIDOR PÚBLICO. ARTIGO 40, § 4º, III, DA CONSTITUIÇÃO DA REPÚBLICA. PEDIDO DE AVERBAÇÃO DE TEMPO DE SERVIÇO PRESTADO EM ATIVIDADES EXERCIDAS SOB CONDIÇÕES ESPECIAIS QUE PREJUDIQUEM A SAÚDE OU A INTEGRIDADE FÍSICA DO SERVIDOR, COM CONVERSÃO DO TEMPO ESPECIAL EM COMUM, MEDIANTE CONTAGEM DIFERENCIADA, PARA OBTENÇÃO DE OUTROS BENEFÍCIOS PREVIDENCIÁRIOS. POSSIBILIDADE ATÉ A EDIÇÃO DA EMENDA CONSTITUCIONAL 103/2019. DIREITO INTERTEMPORAL. APÓS A EDIÇÃO DA EC 103/2019, O DIREITO À CONVERSÃO OBEDECERÁ À LEGISLAÇÃO COMPLEMENTAR DOS ENTES FEDERADOS. COMPETÊNCIA LEGISLATIVA CONFERIDA PELO ART. 40, § 4º-C DA CRFB. 
1. A Constituição impõe a construção de critérios diferenciados para o cômputo do tempo de serviço em condições de prejuízo à saúde ou à integridade física, conforme permite verificar a interpretação sistemática e teleológica do art. 40, § 4°, CRFB. 
2. Desde a edição das Emendas Constitucionais 20/1998 e 47/2005, não há mais dúvida acerca da efetiva existência do direito constitucional daqueles que laboraram em condições especiais à submissão a requisitos e critérios diferenciados para alcançar a aposentadoria. Nesse sentido é a orientação desta Suprema Corte, cristalizada no verbete de número 33 da Súmula da Jurisprudência Vinculante: 'Aplicam-se ao servidor público, no que couber, as regras do regime geral da previdência social sobre aposentadoria especial de que trata o artigo 40, § 4º, inciso III da Constituição Federal, até a edição de lei complementar específica.' 
3. Ao permitir a norma constitucional a aposentadoria especial com tempo reduzido de contribuição, verifica-se que reconhece os danos impostos a quem laborou em parte ou na integralidade de sua vida contributiva sob condições nocivas, de modo que nesse contexto o fator de conversão do tempo especial em comum opera como preceito de isonomia, equilibrando a compensação pelos riscos impostos. A conversão surge, destarte, como consectário lógico da isonomia na proteção dos trabalhadores expostos a agentes nocivos. 
4. Após a EC 103/2019, o § 4º-C do art. 40 da Constituição, passou a dispor que o ente federado poderá estabelecer por lei complementar idade e tempo de contribuição diferenciados para aposentadoria de servidores cujas atividades sejam exercidas com efetiva exposição a agentes químicos, físicos e biológicos prejudiciais à saúde, ou associação desses agentes, vedada a caracterização por categoria profissional ou ocupação. Não há vedação expressa ao direito à conversão do tempo comum em especial, que poderá ser disposta em normativa local pelos entes federados, tal como operou a legislação federal em relação aos filiados ao RGPS, nos termos do art. 57 da Lei 8213/91.
5. Recurso extraordinário desprovido, com fixação da seguinte tese: 'Até a edição da Emenda Constitucional 103/2019, o direito à conversão, em tempo comum, do prestado sob condições especiais que prejudiquem a saúde ou a integridade física de servidor público decorre da previsão de adoção de requisitos e critérios diferenciados para a jubilação daquele enquadrado na hipótese prevista no então vigente inciso III do § 4º do art. 40 da Constituição da República, devendo ser aplicadas as normas do regime geral de previdência social relativas à aposentadoria especial contidas na Lei 8.213/1991 para viabilizar sua concretização enquanto não sobrevier lei complementar disciplinadora da matéria. Após a vigência da EC 103/2019, o direito à conversão em tempo comum, do prestado sob condições especiais pelos servidores obedecerá à legislação complementar dos entes federados, nos termos da competência conferida pelo art. 40, § 4º-C, da Constituição da República'. (RE 1014286, Relator (a) : LUIZ FUX, Relator (a) p/ Acórdão: EDSON FACHIN, Tribunal Pleno, julgado em 31/8/2020, PROCESSO ELETRÔNICO DJe-235 DIVULG 23-09-2020 PUBLIC 24-09-2020) '. 
5.5.	O entendimento supra, tema de repercussão geral, passa a ser de observância obrigatória pela administração pública, assegurando ao servidor o direito à conversão de tempo especial em comum até a promulgação da EC 103/2019.  
Análise:
5.6.	Relativamente ao tempo insalubre, oportuno mencionar que este Tribunal reputa como correta a contagem ponderada relativa aos períodos anteriores a vigência da Lei 8.112/1990, carecendo de amparo legal, portanto, a contagem ponderada posterior ao advento da referida lei. Este entendimento amparava-se na falta de regulamentação do art. 40, § 4º, III, da Constituição Federal, por meio de Lei Complementar, sendo que o e. STF, quando da edição da Súmula Vinculante 33, garantiu apenas o direito de aposentadoria especial, mas não da conversão do tempo de serviço especial em comum.
5.7.	Não obstante isso, verifica-se que o STF ao julgar o Tema 942, em sede de repercussão geral, trouxe importante alteração quanto a interpretação da matéria. Assim, como o Acórdão 9337/2020-TCU-Primeira Câmara, ora em discussão, foi proferido na Sessão de 1/9/2020, poucos dias após a conclusão pelo Supremo Tribunal Federal, em 28/8/2020, do julgamento do RE 1014286, onde se reconheceu a possibilidade de conversão de tempo especial em comum para fins de concessão de aposentadoria estatutária, deve-se prover os recursos quanto ao ponto, pois amolda-se à tese fixada em repercussão geral.
5.8.	Nesse contexto, opina-se pelo acolhimento dos argumentos apresentados pelos recorrentes.
6.	Da prescrição, da decadência e da falta de contraditório e ampla defesa
6.1.	Aduz-se que o Tribunal de Contas da União perdeu os prazos para apreciar a legalidade do pagamento da parcela compensatória, para fins de registro do ato de aposentação de José Amilcar Bisinotto Barra, com base nos seguintes argumentos:
6.2.	O processo administrativo foi disponibilizado ao 'controle interno do TCU' em 24/5/2012, no caso a Controladoria Geral da União/MG, a qual emitiu parecer pela ilegalidade do ato em 25/2/2016, extrapolando o prazo de 120 dias fixado no artigo 11, § 1º, da IN TCU 78/2018, conduta inclusive passível das sanções previstas no inciso II do artigo 58 da Lei 8.443/1992, conforme o § 5º daquele mesmo dispositivo da instrução normativa.
6.3.	Em razão do descumprimento do prazo, por parte do órgão de controle interno, o ato somente foi disponibilizado ao TCU em 25/2/2016, não podendo o aposentado ser prejudicado pela intempestividade por parte do órgão de auxílio e apoio do TCU. Assim, o prazo decadencial de 5 anos fixado em sede de repercussão geral pelo Supremo Tribunal Federal deveria ser contado a partir do envio do ato à Controladoria Geral da União/MG em 24/5/2012, já tendo operado a decadência.
6.4.	Após transcrever o art. 54 da Lei 9.784/1999, passa a argumentar que teria ocorrido a prescrição por ter a parcela complementar sido implantada na remuneração do interessado com início de vigência em maio de 2005, não havendo qualquer indício e sequer alegação de má-fé do servidor. 
6.5.	No que tange à inobservância do contraditório e da ampla defesa, alega que processos administrativos são regulados pela Lei 9.784/1999, a qual estabelece, em seu artigo 2º, caput, que a Administração Pública obedecerá, dentre outros, aos princípios da legalidade, finalidade, motivação, razoabilidade, proporcionalidade, moralidade, ampla defesa, contraditório, segurança jurídica, interesse público e eficiência.
6.6.	Transcreve os seguintes trechos de votos proferidos por Ministros do Supremo Tribunal Federal, nos autos do RE 636.553/RS, argumentando que os princípios do contraditório e da ampla defesa não podem ser renegados por simples lapso temporal, ou seja: 
'No caso específico de aposentadoria voluntária de servidor público efetivo, uma vez publicado o ato de concessão, o segurado usufruirá de todos os efeitos de sua aposentadoria, independentemente do registro pela Corte de Contas, e estará na condição de inativo, passando a perceber proventos em vez de vencimentos, ocorrendo, neste momento, a vacância do cargo. (voto do Ministro Gilmar Mendes) 
Mas, neste caso, que não houve o exaurimento da atuação por parte do Tribunal de Contas, após cinco anos, exigir-se-ia, a meu ver - o entendimento que eu tenho do voto de Sua Excelência, o Ministro Gilmar -, o contraditório e a ampla defesa, necessários para o procedimento administrativo que irá retirar, diminuir ou alterar aposentadoria: a situação econômica da pessoa. Porque aposentadoria tem essa natureza salarial de subsistência da pessoa, então, para a condução dialética desse processo administrativo, o procedimento administrativo deve estar sujeito à ampla defesa e ao contraditório' (voto do Ministro Alexandre de Moraes) .
6.7.	O Supremo Tribunal Federal, ao tratar do prazo decadencial para a revisão de atos de concessão de aposentadoria, entre outros, em julgamento com repercussão geral, fixou o Tema 445, que será transcrito na análise abaixo. 
6.8.	Diante do exposto, e com fulcro nos artigos 171 e seguintes do Regime Interno do TCU, pugna o recorrente que seja reconhecida a nulidade do presente processo a partir do parecer do órgão de controle interno exarado em 25/02/2016, possibilitando a observância dos postulados da ampla defesa e do contraditório.
Análise:
6.9.	Quanto à decadência administrativa, essa só é configurada quando o processo não é julgado após 5 anos contados de sua chegada ao TCU. 
6.10.	Pacificando de vez o tema, o STF fixou a seguinte tese de repercussão geral (tema 445) , no bojo no RE 636.553, de relatoria do Ministro Gilmar Mendes:
'Em atenção aos princípios da segurança jurídica e da confiança legítima, os Tribunais de Contas estão sujeitos ao prazo de 5 anos para o julgamento da legalidade do ato de concessão inicial de aposentadoria, reforma ou pensão, a contar da chegada do processo à respectiva Corte de Contas' (destacou-se) .
6.11.	Assim, como o ato em reexame foi enviado ao TCU apenas em 25/2/2016 (peça 2) e apreciado na Sessão da Primeira Câmara de 1/9/2020 (peça 9) , não há que se falar em decadência administrativa nem em prescrição quinquenal, nem em obrigatoriedade de oitiva prévia do interessado.
6.12.	Carece de sustentação a pretensão do recorrente de que o prazo de 5 anos fixado em sede de repercussão geral seja contado a partir do envio do ato à Controladoria Geral da União/MG em 24//5/2012, pois o Supremo Tribunal Federal deixou claro que o marco inicial é a chegada do processo à Corte de Contas, ou seja, no ano de 2016. 
6.13.	Também não merece prosperar a alegação de que o aposentado teria sido prejudicado pela intempestividade por parte do órgão de auxílio e apoio do TCU. Vale lembrar que os valores recebidos a maior pelo interessado, nesse período, não precisarão ser ressarcidos aos cofres públicos, ante o reconhecimento da boa-fé e a aplicação da Súmula TCU 106.
6.14.	Dessa forma, opina-se pela rejeição dos argumentos apresentados pelo recorrente.
7.	Da manutenção do pagamento da parcela complementar prevista no art. 15 da Lei 11.091/2005
7.1.	O recorrente de José Amilcar Bisinotto Barra defende a legalidade do valor recebido a título de vencimento básico complementar, com base nos seguintes argumentos:
7.2.	O pagamento da rubrica está de acordo com a legislação aplicável ao caso, tendo sido instituída pela Lei 11.091/2005, nos seguintes termos: 
'Art. 15. O enquadramento previsto nesta Lei será efetuado de acordo com a Tabela de Correlação, constante do Anexo VII desta Lei.
 (....) 
§ 2º Na hipótese de o enquadramento de que trata o § 1º deste artigo resultar em vencimento básico de valor menor ao somatório do vencimento básico, da Gratificação Temporária - GT e da Gratificação Específica de Apoio Técnico-Administrativo e Técnico-Marítimo às Instituições Federais de Ensino - GEAT, considerados no mês de dezembro de 2004, proceder-se-á ao pagamento da diferença como parcela complementar, de caráter temporário. (Vide Lei 2.772/2012) 
§ 3º A parcela complementar a que se refere o § 2º deste artigo será considerada para todos os efeitos como parte integrante do novo vencimento básico, e será absorvida por ocasião da reorganização ou reestruturação da carreira ou tabela remuneratória, inclusive para fins de aplicação da tabela constante do Anexo I-B desta Lei. (Vide Lei 12.772/2012) '. 
7.3.	A Lei 11.784/2008 determinou em seu artigo 13 que a 'parcela complementar de que tratam os §§ 2º e 3º do art. 15 da Lei 11.091, de 12 de janeiro de 2005, não será absorvida por força dos aumentos remuneratórios decorrentes das alterações realizadas na Lei 11.091, de 12 de janeiro de 2005, em virtude das alterações impostas pelos arts. 12 e 15 desta Lei'. 
7.4.	Neste mesmo sentido, a Lei 12.772/2012 dispôs em seu artigo 43 que 'A parcela complementar de que tratam os §§ 2º e 3º do art. 15 da Lei nº 11.091, de 12 de janeiro de 2005, não será absorvida por força dos aumentos remuneratórios com efeitos financeiros no período de 2013 a 2017'. (Redação dada pela Lei 13.325/2016) 
 7.5.	Assim sendo, não há qualquer correção a ser feita quanto ao valor pago a tal título, eis que, nos termos dos referidos diplomas, foi afastada a sua absorção por força dos aumentos remuneratórios instituídos. Ademais, não consta qualquer apuração mais minuciosa nos autos da evolução do vencimento básico do interessado que justificaria a exclusão da rubrica e caberia ao TCU, como órgão de controle, efetuar tal análise.
Análise:
7.6.	O cotejo do ato de concessão com o contracheque do servidor de abril/2020 (peça 6) evidencia que não houve a absorção da parcela complementar de que trata o art. 15 da Lei 11.091/2005, remanescendo o pagamento da rubrica 'VENC.BAS.COMP.ART.15 L11091/05', no valor de R$ 179,35, que permanece inalterado desde o ano de 2005, ou seja, não houve a absorção da parcela complementar, contrariando o disposto no art. 15, § 3º, da citada Lei 11.091/2005, haja vista os reajustes no vencimento básico ocorridos entre maio/2005 e abril/2008 (visto que é vedada a absorção após esse período, por força do que dispuseram as Leis 11.784/2008 e 12.772/2012) .
7.7.	A jurisprudência do Tribunal de Contas da União é no sentido da ilegalidade do ato de concessão em que se verifica a não absorção da parcela complementar pelos reajustes havidos entre maio/2005 e abril/2008, a exemplo dos Acórdão 12284/2019-TCU-Segunda Câmara, de relatoria da Ministra Ana Arraes, e 10.426/2019-TCU-1ª Câmara, de relatoria do Ministro-Substituto André Luís de Carvalho.
7.8.	Entende-se que não merece prosperar o pleito do recorrente de que os direitos concedidos quanto à percepção da rubrica vencimento básico complementar devem ser mantidos em atenção aos princípios do direito adquirido, do ato jurídico perfeito e da coisa julgada, insculpidos no artigo 5º, inciso XXXVI da Constituição Federal.
7.9.	Cabe ressaltar que é pacífica a jurisprudência da Suprema Corte no sentido de classificar como complexo o ato de aposentação ou de concessão de pensão, em face da competência deste Tribunal estabelecida no artigo 71, inciso III, da Constituição Federal. Portanto, o ato administrativo que concede a aposentadoria somente passa a estar plenamente formado (perfeito) , válido (aferição da legalidade com reflexo de definitividade perante a Administração, que não mais pode anulá-lo unilateralmente) e eficaz (plenamente oponível a terceiros, deixando de apresentar executoriedade provisória) quando recebe o registro pela Corte de Contas.
7.10.	Quanto ao aspecto objetivo da segurança jurídica, verifica-se, in casu, que o ato de aposentadoria do servidor não chegou a se completar, não se tornando, portanto, perfeito, do ponto de vista jurídico, pois, em sendo complexo, não obteve a aprovação deste Tribunal, que não o registrou por considerá-lo ilegal. Assim sendo, também sob esse aspecto, não houve ofensa ao princípio da segurança jurídica, pois, quando da decisão do TCU, ainda não havia ato jurídico perfeito ou direito adquirido a ser protegido, consoante determina a Constituição Federal (art. 5º, XXXVI) .
7.11.	Assim sendo, os proventos concedidos ao servidor somente estariam confirmados e o ato seria considerado juridicamente perfeito, incorporando-se ao seu patrimônio, com o registro procedido por este Tribunal. Portanto, não há falar em ato jurídico perfeito anterior à aferição de sua legalidade por esta Corte de Contas com a concessão do respectivo registro.
7.12.	Veja-se, a propósito do tema, o seguinte precedente do Supremo Tribunal Federal:
'MANDADO DE SEGURANÇA. ACÓRDÃO DO TRIBUNAL DE CONTAS DA UNIÃO. REEXAME DE ATO DE APOSENTADORIA PARA O FIM DE EXCLUSÃO DE PARCELA CONSIDERADA ILEGAL. POSSIBILIDADE. MUDANÇA DE INTERPRETAÇÃO DA LEI. INEXISTÊNCIA DE DIREITO ADQUIRIDO.
 (...) 
3. Não há que se falar em segurança jurídica porque: a) a aposentadoria do impetrante data de 2004, sendo de 2001 a mudança de interpretação da lei de regência do caso; b)  o ato de aposentadoria do autor ainda não foi registrado pelo TCU; c)  o entendimento anterior jamais foi aplicado pela Corte de Contas quanto ao impetrante; d)  a determinação para o reexame da aposentadoria do autor ocorreu menos de dois anos depois da concessão do benefício previdenciário, não se podendo invocar transcurso de prazo decadencial de cinco anos.
4. Segurança denegada'  (MS 26.196, Relator Ministro Ayres Britto, in DJe 1/2/2011 - grifos acrescidos) .
7.13.	Tem-se, assim, que o ato administrativo editado pelo órgão jurisdicionado concedendo ao interessado o direito ao recebimento de parcela compensatória é precário e, a despeito de produzir efeitos a partir da sua publicação, não dispõe do atributo da presunção de legitimidade inerente aos demais atos administrativos, já que sua legalidade, a teor do disposto no inciso III do art. 71 da CF/1988, encontra-se sujeita à apreciação desta Corte de Contas, que atua em auxílio ao Congresso Nacional, a quem compete exercer o controle externo de todos os atos administrativos praticados pelos demais poderes da União.
7.14.	Diante disso, entende-se que devem ser rejeitadas as alegações do recorrente acerca de rubrica que compõe os seus proventos.
CONCLUSÃO
8.	Da análise de mérito, conclui-se que:
o cômputo de tempos fictos de atividades insalubres exercidas após a edição da Lei 8.112/1990 encontra amparo na tese fixada em repercussão geral no RE 1014286 pelo Supremo Tribunal Federal (Tema 942) quanto à possiblidade de conversão de tempo especial em comum;
não ocorreu prescrição, decadência e nulidade processual no que se refere à falta de contraditório e à ampla defesa, pois não se sustenta a pretensão do recorrente de considerar como data-base para a contagem do quinquênio a remessa do ato de aposentadoria para pronunciamento do controle interno, haja vista que que STF pacificou de vez o tema, fixando a tese de repercussão geral (tema 445) , no bojo no RE 636.553, de relatoria do Ministro Gilmar Mendes, no sentido de o prazo de 5 anos para julgamento da legalidade do ato de concessão conta-se da chegada do processo à Corte de Contas, ou seja, em 25/2/2016;
é irregular a continuidade do recebimento por José Amilcar Bisinotto Barra de parcela complementar que deveria ter sido absorvida por ocasião da reorganização ou reestruturação da carreira ou tabela remuneratória, conforme previsto no art. 15, § 3º, da Lei 11.091/2005.
8.1.	Por conseguinte, sugere-se dar provimento ao recurso de José Eustáquio Almeida, tornando sem efeito o acórdão contestado, em relação a esse recorrente, de modo a julgar legal seu ato de concessão de aposentadoria. 
8.2.	No caso de José Amilcar Bisinotto Barra, entende-se que deve ser dado provimento parcial ao seu apelo para reconhecer o direito à conversão de tempo insalubre em comum até a promulgação da EC 103/2019, remanescendo a irregularidade quanto à percepção de parcela complementar de que trata a Lei 11.091/2005.  
PROPOSTA DE ENCAMINHAMENTO
9.	Ante o exposto, submetem-se os autos à consideração superior, propondo-se, com fundamento no art. 48 da Lei 8.443/1992:
a) conhecer do recurso interposto por José Eustáquio Almeida, para, no mérito, dar-lhe provimento, no sentido de tornar sem efeito o acórdão recorrido, em relação ao recorrente, considerando legal seu ato de concessão de aposentadoria, ordenando o seu registro;
b) conhecer do recurso interposto por José Amilcar Bisinotto Barra, para, no mérito, dar-lhe provimento parcial, somente para reconhecer o direito ao cômputo de tempos fictos de atividades insalubres exercidas após a edição da Lei 8.112/1990 para fins de aposentadoria estatutária, na forma da tese fixada em repercussão geral no RE 1014286 pelo Supremo Tribunal Federal (Tema 942) quanto à possiblidade de conversão de tempo especial em comum;
c) informe aos recorrentes e demais interessados do acórdão a ser proferido, destacando que o relatório e o voto que o fundamentam podem ser acessados por meio do endereço eletrônico www.tcu.gov.br/acordaos."
É o relatório.

José Elias de Rezende Júnior (98.665/OAB-MG) e outros, representando José Amilcar Bisinotto Barra; José Eduardo Ribeiro (59054/OAB-MG) e outra, representando José Eustaquio Almeida.

Procuradora-Geral Cristina Machado da Costa e Silva.

APOSENTADORIAS. CONTAGEM PONDERADA DE TEMPO INSALUBRE POSTERIORMENTE À EDIÇÃO DA LEI 8.112/1990, VERIFICADA NOS ATOS DE AMBOS OS RECORRENTES. NÃO ABSORÇÃO DE PARCELA COMPLEMENTAR DE CARÁTER TRANSITÓRIO, VERIFICADA EM APENAS UM DOS ATOS. ILEGALIDADE. NEGATIVA DE REGISTRO. PEDIDOS DE REEXAME. SUPERVENIÊNCIA DA TESE DE REPERCUSSÃO GERAL 942 DO SUPREMO TRIBUNAL FEDERAL (RE 1014286), ADMITINDO O CÔMPUTO DE TEMPO FICTO NO ÂMBITO DO RJU. CONHECIMENTO E PROVIMENTO DE UM DOS RECURSOS. REGISTRO. NÃO APRESENTAÇÃO DE ELEMENTOS BASTANTES PARA ALTERAR O JUÍZO DE ILEGALIDADE ACERCA DA PARCELA COMPLEMENTAR. CONHECIMENTO. PROVIMENTO PARCIAL DO SEGUNDO RECURSO, COM MANUTENÇÃO DA NEGATIVA DE REGISTRO DO ATO.

APOSENTADORIA (APOS)

Secretaria de Recursos (Serur); Secretaria de Fiscalização de Integridade de Atos e Pagamentos de Pessoal e de Benefícios Sociais (Sefip).

Por meio do Acórdão 9337/2020-TCU-Primeira Câmara, esta Corte negou registro aos atos de aposentadoria dos srs. José Amilcar Bisinotto Barra e José Eustáquio Almeida, ex-servidores da Universidade Federal do Triângulo Mineiro (UFTM) . A recusa se deveu à contagem ponderada, sob o regime estatutário, de tempo de serviço em atividades insalubres (ambos os atos) e ao pagamento irregular da parcela vencimento básico complementar (VBC) , prevista no art. 15 da Lei 11.019/2005 (apenas o ato do primeiro interessado) .
2.	Inconformados, os inativos interpõem pedidos de reexame.
3.	Nesse sentido, o sr. José Amilcar Bisinotto Barra argumenta, em essência, que:
	- seu título de inatividade deve ser mantido em atenção aos princípios do direito adquirido, do ato jurídico perfeito, da coisa julgada, da proteção da confiança e da segurança jurídica;
	- houve violação aos postulados constitucionais do contraditório e da ampla defesa;
	- entre a disponibilização do ato de aposentadoria para o Controle Interno e sua apreciação pelo TCU, passaram-se mais de cinco anos, hipótese que ofende a ratio decidendi da tese de repercussão geral 445 do Supremo Tribunal Federal (STF) ;
	- nos termos do art. 54 da Lei 9.784/1999, a parcela complementar, paga ao interessado desde 2005, não pode mais ser subtraída de seus rendimentos;
	- a vantagem, ademais, tem sua manutenção nos proventos assegurada pelas Leis 11.784/2008 e 12.772/2012, que expressamente a excluíram de absorção por aumentos remuneratórios;
	- "a conversão de tempo especial para comum teve como fundamento decisão proferida no Mandado de Injunção MI 3809 MC/DF, interposto pela ASMED, associação da qual o interessado é filiado";
	- houve efetiva comprovação, na forma da legislação de regência, do labor do recorrente em condições especiais;
	- o direito do interessado à contagem ponderada do tempo de serviço prestado em condições especiais sob o regime da Lei 8.112/1990 foi reconhecido pelo STF no tema de repercussão geral 942;
	- em face de sua boa-fé, deve ser dispensada "a devolução de valores até o trânsito em julgado administrativo do Acórdão 9337/2020-TCU-Primeira Câmara".
4.	O sr. José Eustáquio Almeida, de sua parte, alega que "possui todos os requisitos para o implemento de sua aposentadoria". Em específico, afirma que a contagem ficta de seu tempo de serviço prestado em condições especiais estaria amparada em mandado de injunção decidido em favor de todos os docentes da UFTM e, ademais, teria observado a disciplina da Orientação Normativa SRH/MP 15/2013.
5.	Instruindo o feito, a Secretaria de Recursos (Serur) propugna o conhecimento dos recursos. No mérito, tem por regular o cômputo do tempo de serviço de ambos os interessados, mas reputa irregular o pagamento contemporâneo da parcela complementar ao sr. José Amilcar Bisinotto Barra. Assim, sugere o provimento do pedido de reexame do sr. José Eustáquio Almeida, com o registro de sua aposentadoria, e o provimento apenas parcial do pedido de reexame do sr. José Amilcar Bisinotto Barra, com a manutenção da negativa de registro de seu título de inatividade.
6.	O Ministério Público, em cota simples, põe-se de acordo. 
7.	Ratifico o juízo inicial de admissibilidade dos recursos.
8.	No mais, acompanho, por seus fundamentos, expostos no relatório que antecede este voto, as conclusões dos pareceres, sem prejuízo das considerações adiante.
9.	De plano, saliento que o instituto jurídico dos vencimentos, aplicável aos servidores ativos, não se confunde com o instituto jurídico dos proventos, aplicável aos aposentados. Descabe, pois, cogitar a existência de eventual direito à extensão automática, para o benefício previdenciário, de vantagens sabidamente irregulares percebidas na atividade, como quer o sr. José Amilcar Bisinotto Barra.
10.	Com efeito, o Supremo Tribunal Federal tem restringido até mesmo a eficácia de títulos executivos judiciais quando o titular do direito migra da condição de servidor ativo para a de servidor inativo. No MS 30.725, por exemplo, o Ministro Gilmar Mendes anotou (grifei) :
"Nesse sentido, a coisa julgada deveria ser invocada, a princípio, para efeitos de pagamento de vencimentos, o que não significa, necessariamente, que essa proteção jurídica se estenda, desde logo, para o cálculo dos proventos, o qual deve ser analisado caso a caso, sob pena de reconhecer-se a perpetuação de um direito declarado a ponto de alcançar um instituto jurídico diverso: o instituto dos proventos" (Segunda Turma, julgado em 29/9/2015) .
11.	Em paralelo, não é demasiado lembrar a pacífica jurisprudência da Suprema Corte no sentido de classificar como complexo o ato de aposentação, em face da competência deste Tribunal estabelecida no art. 71, inciso III, da Carta:
"APOSENTADORIA - ATO ADMINISTRATIVO DO CONSELHO DA MAGISTRATURA - NATUREZA - COISA JULGADA ADMINISTRATIVA - INEXISTÊNCIA. O ato de aposentadoria exsurge complexo, somente se aperfeiçoando com o registro perante a Corte de Contas. Insubsistência de decisão judicial na qual assentada, como óbice ao exame da legalidade, a coisa julgada administrativa" (RE 195861/ES, Segunda Turma, relator Min. Marco Aurélio, julg. 26/8/1997, publ. 17/10/1997) .
12.	Assim, quando prolatado o Acórdão 9337/2020-TCU-Primeira Câmara, ainda não havia - no que tange à inatividade do recorrente - ato jurídico perfeito ou direito adquirido a ser protegido, nos termos previstos pela Constituição Federal (art. 5º, inciso XXXVI) . 
13.	Tal a razão, a propósito, de não se poder falar em decadência, ou em ofensa ao princípio da irredutibilidade dos proventos, antes do registro do título de aposentadoria pelas Cortes de Contas:
"EMENTA: AGRAVO INTERNO EM MANDADO DE SEGURANÇA. TRIBUNAL DE CONTAS DA UNIÃO. FLUÊNCIA DO PRAZO DECADENCIAL PREVISTO NO ART. 54 DA LEI Nº 9.784/1999 QUE SOMENTE SE INICIA COM O APERFEIÇOAMENTO, POR MEIO DO REGISTRO, DO ATO CONCESSIVO DE APOSENTADORIA. QUINTOS DE FC-4 INCORPORADOS AOS PROVENTOS DE JUBILAÇÃO. FORMA DE CÁLCULO. CONVERSÃO EM VPNI. AUSÊNCIA DE DIREITO ADQUIRIDO A REGIME JURÍDICO REMUNERATÓRIO. PRINCÍPIO DA IRREDUTIBILIDADE QUE NÃO RESULTA AFRONTADO, NO CASO DE GLOSA DE VALOR PAGO SEM RESPALDO LEGAL. 
1. Não aperfeiçoado o ato concessivo de aposentadoria, por meio do respectivo registro pelo Tribunal de Contas da União, inviável falar em fluência do prazo estabelecido no art. 54 da Lei nº 9.784/1999, referente ao lapso de tempo de que dispõe a administração pública para promover a anulação de atos de que resultem efeitos favoráveis aos destinatários, tampouco em estabilização da expectativa do interessado na jubilação. Precedentes. 
2. A jurisprudência desta Casa é pacífica quanto à ausência de direito adquirido a regime jurídico, inclusive a regime jurídico remuneratório, podendo o Poder Público alterar a estrutura dos vencimentos de seus servidores, desde que com eficácia ex nunc e sem redução nominal dos estipêndios. 
3. A glosa de vantagem remuneratória paga sem base legal não importa em ofensa ao princípio constitucional da irredutibilidade de vencimentos. Precedentes. 
4. Sem negar o direito do agravante à incorporação de quintos de FC-4, a autoridade impetrada limitou-se a asseverar a necessidade, ante a superveniência do art. 15, § 1º, da Lei nº 9.527/1997, de que os quintos fossem pagos como vantagem pessoal nominalmente identificada (VPNI) , sujeitos exclusivamente à atualização decorrente da revisão geral da remuneração dos servidores" (MS 36.449 AgR, Primeira Turma do STF, relatora Min. Rosa Weber, julg. 23/8/2019, publ. 3/9/2019; destaques acrescentados) .
14.	Posto isso, e considerando que o título de inativação do interessado - editado em fevereiro de 2012 e disponibilizado para o TCU em fevereiro de 2016 - foi apreciado pela Corte dentro do quinquênio (setembro de 2020) , forçoso reconhecer a incidência, na espécie, da disciplina fixada pelo STF na Súmula Vinculante 3 e no Tema 445 de repercussão geral:
 	Súmula Vinculante 3
"Nos processos perante o Tribunal de Contas da União asseguram-se o contraditório e a ampla defesa quando da decisão puder resultar anulação ou revogação de ato administrativo que beneficie o interessado, excetuada a apreciação da legalidade do ato de concessão inicial de aposentadoria, reforma e pensão" (grifos acrescidos) .
	Tema 445
"Em atenção aos princípios da segurança jurídica e da confiança legítima, os Tribunais de Contas estão sujeitos ao prazo de 5 anos para o julgamento da legalidade do ato de concessão inicial de aposentadoria, reforma ou pensão, a contar da chegada do processo à respectiva Corte de Contas"  (grifos acrescidos) .
15.	E nem se diga, a propósito, que o termo inicial do prazo de cinco anos seria a data de envio dos atos para o Controle Interno, como defende o sr. José Amilcar Bisinotto Barra. No ponto, para além da literalidade da tese fixada pelo STF, não se pode perder de vista que o órgão de Controle Interno, embora tenha entre suas atribuições a de apoiar o Controle Externo, com este não se confunde; antes, integra a mesma estrutura administrativa da qual também faz parte o próprio ente concedente do benefício previdenciário (cf. art. 74 da Constituição Federal) .
16.	Rejeito, pois, as preliminares.
17.	Atendo-me, então, ao mérito, verifico que ambos os recorrentes, ex-ocupantes do cargo de médico, de fato fazem jus, à luz do novel entendimento firmado em regime de repercussão geral pelo STF, à contagem ponderada de todo o seu tempo de serviço prestado em condições insalubres, mesmo aquele submetido ao regime da Lei 8.112/1990:
Tema 942 (RE 1014286) 
Descrição: "Recurso extraordinário em que se discute, à luz do art. 40, § 4º, inc. III, da Constituição da República, a possibilidade de aplicação das regras do regime geral de previdência social para a averbação do tempo de serviço prestado em atividades exercidas sob condições especiais, nocivas à saúde ou à integridade física de servidor público, com conversão do tempo especial em comum, mediante contagem diferenciada".
Tese: "Até a edição da Emenda Constitucional nº 103/2019, o direito à conversão, em tempo comum, do prestado sob condições especiais que prejudiquem a saúde ou a integridade física de servidor público decorre da previsão de adoção de requisitos e critérios diferenciados para a jubilação daquele enquadrado na hipótese prevista no então vigente inciso III do § 4º do art. 40 da Constituição da República, devendo ser aplicadas as normas do regime geral de previdência social relativas à aposentadoria especial contidas na Lei 8.213/1991 para viabilizar sua concretização enquanto não sobrevier lei complementar disciplinadora da matéria. Após a vigência da EC n.º 103/2019, o direito à conversão em tempo comum, do prestado sob condições especiais pelos servidores obedecerá à legislação complementar dos entes federados, nos termos da competência conferida pelo art. 40, § 4º-C, da Constituição da República".
18.	Nessa parte, portanto, é de se dar provimento a ambos os recursos.
19.	Como a contagem ponderada foi o único óbice suscitado para o registro da aposentadoria do sr. José Eustáquio Almeida, cumpre proceder, nesta oportunidade, à chancela de seu título de inatividade.
20.	O ato de interesse do sr. José Amilcar Bisinotto Barra, todavia, ainda encerra uma irregularidade, relativa ao pagamento da parcela vencimento básico complementar, sobre a qual passo a discorrer.
21.	A Lei 11.091/2005, que instituiu a vantagem, assim dispôs, no que aqui interessa (destaques acrescidos) :
"Art. 15. O enquadramento previsto nesta Lei será efetuado de acordo com a Tabela de Correlação, constante do Anexo VII desta Lei.
[...]
§ 2º Na hipótese de o enquadramento de que trata o § 1º deste artigo resultar em vencimento básico de valor menor ao somatório do vencimento básico, da Gratificação Temporária - GT e da Gratificação Específica de Apoio Técnico-Administrativo e Técnico-Marítimo às Instituições Federais de Ensino - GEAT, considerados no mês de dezembro de 2004, proceder-se-á ao pagamento da diferença como parcela complementar, de caráter temporário.
§ 3º A parcela complementar a que se refere o § 2º deste artigo será considerada para todos os efeitos como parte integrante do novo vencimento básico, e será absorvida por ocasião da reorganização ou reestruturação da carreira ou tabela remuneratória, inclusive para fins de aplicação da tabela constante do Anexo I-B desta Lei.
§ 4º O enquadramento do servidor no nível de capacitação correspondente às certificações que possua será feito conforme regulamento específico, observado o disposto no art. 26, inciso III, e no Anexo III desta Lei, bem como a adequação das certificações ao Plano de Desenvolvimento dos Integrantes da Carreira dos Cargos Técnico-Administrativos em Educação, previsto no art. 24 desta Lei.
[...]
Art. 26. O Plano de Carreira, bem como seus efeitos financeiros, será implantado gradualmente, na seguinte conformidade:
I - incorporação das gratificações de que trata o § 2º do art. 15 desta Lei, enquadramento por tempo de serviço público federal e posicionamento dos servidores no 1º (primeiro) nível de capacitação na nova tabela constante no Anexo I desta Lei, com início em 1º de março de 2005;
II - implantação de nova tabela de vencimentos constante no Anexo I-B desta Lei, em 1º de janeiro de 2006; e
III - implantação do Incentivo à Qualificação e a efetivação do enquadramento por nível de capacitação, a partir da publicação do regulamento de que trata o art. 11 e o § 4º do art. 15 desta Lei.
[...]"
22. 	Como se vê, ao tempo em que promoveu ampla reestruturação no Plano de Carreira dos Cargos Técnico-Administrativos das IFES, a Lei 11.091/2005 expressamente resguardou a irredutibilidade remuneratória dos servidores (§ 2º do art. 15) , mediante a instituição do chamado Vencimento Básico Complementar (VBC) .
23. 	Aliás, a peculiar forma de cálculo da parcela compensatória assegurou mais do que a simples preservação do nível remuneratório anterior dos beneficiários. Na realidade, a Lei permitiu, de imediato, um ganho real aos técnicos das IFES, decorrente, quando menos, da aplicação do percentual de anuênios (excluído do cotejo) sobre uma base majorada (ou seja, o novo vencimento básico) .
24. 	Nessas circunstâncias, cumpre registrar que a absorção da parcela do VBC - determinada na própria Lei que promoveu a reestruturação remuneratória - não trouxe nenhum prejuízo aos servidores, o que se evidencia, no caso do sr. José Amilcar Bisinotto Barra, pelo simples exame de seus contracheques da época:
	Mês
	Vencimento (R$) 
	GEAT (R$) 
	GT (R$) 
	VBC (R$) 
	TOTAL (R$) 

	Dez/2004
	1.752,74
	265,00
	262,91
	-
	2.280,65

	Mai/2005
	1.755,01
	-
	-
	525,60
	2.280,61

	Jan/2006
	2.101,25
	-
	-
	179,36
	2.280,61

	Jan/2008
	2.255,26
	-
	-
	25,39 (*) 
	2.280,65

 (*) Valor correto. O valor efetivamente pago foi R$ 179,36.
25. 	Da tabela acima, extrai-se que, em janeiro de 2006, com a implantação da segunda etapa do Plano de Carreira (cf. art. 26, inciso II) , o vencimento básico do sr. José Amilcar Bisinotto Barra subiu para R$ 2.101,25, reduzindo seu VBC para R$ 179,36; com a implantação da terceira e última fase do Plano (art. 26, inciso III) , em janeiro de 2008, o vencimento básico do ex-servidor subiu para R$ 2.255,26, de modo que o VBC deveria ter sido reduzido para R$ 25,39, o que, todavia, não aconteceu, tendo sido indevidamente mantido o valor anterior.
26. 	O primeiro acréscimo subsequente, já sem impacto sobre a parcela complementar, apenas ocorreu com a edição da Lei 11.784/2008, cujos efeitos financeiros tiveram início em maio/2008.
27. 	Como as Leis 12.772/2012 e 13.325/2016, semelhantemente, também promoveram aumentos sem reflexo no valor do VBC, a parcela paga ao sr. José Amilcar Bisinotto Barra, hoje, deveria corresponder a R$ 25,39, e não a R$ 179,36, como acontece.
28.	Pois bem, uma vez que tanto a instrução original da Sefip quanto o voto condutor do Acórdão 9337/2020-TCU-Primeira Câmara, que a acolheu, glosaram a integralidade do VBC pago ao inativo, é de se dar provimento parcial ao recurso, no ponto.
29.	Sem embargo, remanescendo a falha consubstanciada no pagamento a maior da vantagem, é de se manter a negativa de registro da concessão.
30.	Por fim, quanto ao efeito suspensivo inerente ao pedido de reexame interposto dentro do prazo previsto em lei, como no caso, cumpre esclarecer, de início, que a dispensa de restituição dos valores percebidos indevidamente por beneficiários de atos de concessão considerados ilegais pelo TCU encontra arrimo na presunção de legalidade dos atos administrativos e no princípio da proteção da confiança dos administrados. 
31.	Ocorre que, uma vez proferida a decisão do TCU declarando a ilegalidade da concessão, esta perde, perante a Administração, a presunção de regularidade que até então ostentava, circunstância que, em princípio, deveria ensejar a imediata interrupção dos pagamentos correspondentes. A partir daí, a eventual subsistência das vantagens impugnadas decorre, ordinariamente, do manejo, pelo próprio servidor, dos instrumentos tidos por apropriados à defesa de seus interesses, como a interposição de recursos junto ao Tribunal ou o acionamento do Poder Judiciário.
32.	Ora, não mais havendo o concurso da Administração nos pagamentos tidos por irregulares, os próprios beneficiários do efeito suspensivo dos recursos assumem, integralmente, o risco de eventual insucesso quando da ulterior prestação jurisdicional. A situação, vale dizer, guarda absoluta harmonia com o art. 46, § 3º, da Lei 8.112/1990:
"§ 3o  Na hipótese de valores recebidos em decorrência de cumprimento a decisão liminar, a tutela antecipada ou a sentença que venha a ser revogada ou rescindida, serão eles atualizados até a data da reposição."
33.	Aqui, pois, nego provimento ao recurso do sr. José Amilcar Bisinotto Barra, mantendo na íntegra a disposição do item 9.3.2 da deliberação atacada. Naturalmente, a restituição deverá ser calculada tomando por base a diferença entre o valor pago ao interessado no período (R$ 179,36) e aquele a que efetivamente faria jus (R$ 25,39) , como acima detalhado. 
	Diante do exposto, voto no sentido de que este Colegiado adote a deliberação que ora submeto à sua apreciação.
TCU, Sala das Sessões Ministro Luciano Brandão Alves de Souza, em 8 de março de 2022.
BENJAMIN ZYMLER 
Relator